【裁判字號】    94,上易,146
【裁判日期】    950105
【裁判案由】    傷害
【裁判全文】
臺灣高等法院花蓮分院刑事判決         94年度上易字第146號
上  訴  人  臺灣花蓮地方法院檢察署檢察官
上  訴  人
即  被  告  戊○○
選任辯護人  鍾年展律師
            林武順律師
被      告  丙○○
選任辯護人  吳美津律師
上列上訴人因傷害案件，不服臺灣花蓮地方法院93年度易字第13
3號中華民國94年8月30日第一審判決（起訴案號：臺灣花蓮地方
法院檢察署93年度偵字第2189號），提起上訴，本院判決如下：
    主  文
上訴駁回。
    事  實
一、戊○○與丙○○2人為夫妻關係，平日感情不睦，常起勃谿
    ，93年5月5日凌晨2時許，戊○○因不滿丙○○深夜未歸，
    而出外找尋，嗣發現丙○○與其友人蔣桂風至花蓮縣光復鄉
    ○○村○○路胡淑霞所經營之卡拉OK小吃店唱歌，於一進店
    內即開口責怪正要離去之蔣桂風，嗣丙○○回以：「不要怪
    別人，是我自己要來的」等語後，戊○○竟惱羞成怒，基於
    傷害人身體之故意，先用腳踹丙○○所坐之椅子，致丙○○
    連人帶椅一起倒下，繼又用腳踹丙○○肚子，及徒手毆打丙○○頭及身體各處，使丙○○受有左面頰、頸、右肩背、兩
    側、上下肢、腰背部多處挫傷等傷害。丙○○被毆後，心生
    憤恨，一時情緒失控，趁戊○○轉頭質問卡拉OK店老闆娘胡
    淑霞為何讓丙○○深夜仍待在店內唱歌等語之際，竟基於傷
    害人身體之故意，衝至店內櫃臺處拿起放在櫃臺上之店內水
    果刀1把，往戊○○背部肺處刺下1刀，使戊○○受有右背穿
    刺傷、右上肺葉撕裂傷、右側張力性氣胸之傷害，戊○○受
    傷後跌倒在地，丙○○續基於前述傷害之犯意，仍持刀欲傷
    害戊○○，戊○○因受傷無力逃跑，而爬出店外，惟丙○○
    仍持刀繼續攻擊，使戊○○背部再受有右腰及右臀穿刺傷等
    傷害，戊○○為求自衛，乃拾起店外供作機車上下行人道之
    用之木板板模1塊加以阻擋，並基於正當防衛之意思，將所
    持之板模擲向丙○○，使丙○○因此受有左足第2、3趾骨折
    等傷害。
二、案經戊○○、丙○○2人分別訴由花蓮縣警察局鳳林分局報
    告臺灣花蓮地方法院檢察署檢察官偵查起訴。
    理  由
一、訊據被告丙○○、戊○○2人均坦承於前揭時、地發生爭執
    ，惟均矢口否認有傷害之犯行。
    被告丙○○辯稱：戊○○一進入小吃店內就一直打伊、捶伊
    並用腳踹伊，又持板模打伊之腰部及背部，伊被打到頭昏，
    才隨手抓了東西想要抵擋鄭某，不知道拿到的是刀子，伊只
    想要自衛，嗣因鄭某跌倒，伊跟著跌倒，跌在鄭某身上，不
    知刀子為何會插在鄭某身上等語。辯護人為被告丙○○辯稱
    ：陳女刺傷鄭某，係出於正當防衛等語。
    被告戊○○辯稱：因丙○○酗酒，案發當晚深夜猶在小吃店
    喝酒，伊前去叫陳女回家睡覺，並責問陳女同行友人蔣桂風
    為何仍要喝酒，陳女聞訊即口出穢語，伊便踢陳女之椅子，
    惟未傷害陳女，詎陳女竟趁伊轉頭與卡拉OK老闆娘胡淑霞談
    話之際，從背後拿刀刺伊1刀，且仍要刺伊，伊逃至門外，
    惟因受傷無力跌坐在地，適馬路與行人道間墊有供機車的上
    下用之板模1塊，伊遂持該板模自衛，並為自衛而將板模擲
    向陳女等語。辯護人為被告戊○○辯稱：鄭某並未打陳女，
    係陳女持刀攻擊鄭某，鄭某為求自衛乃持板模抵擋，並將板
    模擲向陳女，才會造成陳女受傷等語。經查：
（一）證據能力部分
    (一)被告戊○○選任辯護人質疑證人蔣桂風於偵查中之筆錄，
      有部分未錄音之情形。嗣經本院於準備程序中當庭勘驗93
      年8月23日檢察官偵訊內容光碟，發覺筆錄記載部分內容
      確與光碟錄製部分內容迴異，惟就證人蔣桂風所證述部分
      與當日偵訊筆錄內容相符，並無證人蔣桂風已證述而筆錄
      未記載之情形。依刑事訴訟法第159條之1第2項：「被告
      以外之人於偵查中向檢察官所為之陳述，除顯有不可信之
      情況者外，得為證據。」規定，證人蔣桂風於偵查中所述
      ，自有證據能力。
    (二)刑事訴訟法第159條之5第1項：「被告以外之人於審判外
      之陳述，雖不符前4條之規定，而經當事人於審判程序同
      意作為證據，法院審酌該言詞陳述或書面陳述作成時之情
      況，認為適當者，亦得為證據。」。經查，被告丙○○於
      警詢中指證被告戊○○傷害，及被告戊○○於警詢中指證
      被告丙○○傷害之事實，雖均屬審判外之陳述，惟被告2
      人選任辯護人均同意作為證據（原審卷95頁），自有證據
      能力。
（二）認定被告戊○○、丙○○2人犯罪所憑證據
    (一)被告丙○○於前述時間與蔣桂風同至花蓮縣光復鄉○○村
      ○○路胡淑霞所經營之小吃店，嗣後被告戊○○到場與丙○○發生爭執後，戊○○受有右背、右腰、右臀穿刺傷，
      及右上肺葉撕裂傷、右側張力性氣胸之傷害，丙○○則受
      有左面頰、頸、右肩背、兩側、上下肢等多處挫傷、腰、
      背部挫傷及左足第2、3趾骨折等傷害等情，業據證人蔣桂
      風、胡淑霞、丙○○及戊○○證述綦詳（原審卷34、35、
      227、228、237、253、257頁），並有財團法人佛教慈濟
      綜合醫院（下稱慈濟醫院）診斷證明書、病情說明書及病
      歷資料各1份，鳳林榮民醫院驗傷診斷書、出院病歷摘要
      及病歷記錄各1份在卷可憑。
    (二)被告戊○○傷害被告丙○○部分
      1.被告戊○○雖否認曾毆傷丙○○，惟被告戊○○於警詢
        、偵查及原審審理時供承：當伊到卡拉OK店時，剛好蔣
        桂風要出來，伊責問蔣女，三更半夜為何還要帶丙○○
        出門，蔣女就說是丙○○自己來的，不關她的事。之後
        丙○○就在後面口出穢言，伊就轉過身來踢丙○○的椅
        子，質問她現在幾點了，還不趕快回去睡覺，他再轉身
        質問胡淑霞為何叫丙○○來卡拉OK店，接著丙○○就從
        後面給他1刀，他被刺的地點在剛進屋內的門口處等語
        （警卷7-13頁、93年度核退字第1596號偵查卷6頁、原
        審卷257頁），核與證人蔣桂風於偵查及原審證稱：當
        晚丙○○邀她一起去胡淑霞經營的卡拉OK店，她要回家
        時，在店門口看到丙○○的先生來，面色很不高興，還
        質問她為何要帶丙○○來，並用腳踢丙○○的椅子，她
        表示不是她帶丙○○來的之後，就回家了等語（前揭偵
        查卷7頁、原審卷237頁）；證人胡淑霞於原審證稱：當
        時她正要送蔣桂風回家，2人剛走到店門口就看見戊○○，戊○○先開口責怪蔣桂風又帶丙○○來店裡，接著
        又責怪她，後來丙○○向對戊○○說是她我自己要來的
        ，要戊○○不要怪別人，戊○○轉過身就用腳踢丙○○
        的腳，並出手毆打丙○○的身體等語（前揭偵查卷18頁
        、原審卷227、228頁）；證人即被告丙○○證稱：戊○○一進入店內就先用腳踹她的椅子，連人帶椅一起倒下
        ，她起來後就對戊○○說是她自己要來的，不要怪別人
        ，戊○○就又踹她的肚子，她就又倒下去等語（前揭偵
        查卷19頁、原審卷252頁）相符，另稽之被告戊○○、
        丙○○2人感情不睦，已因家暴行為，由原審法院以93
        年度家護字第142號核發通常保護令在案，是被告戊○○當晚至卡拉OK店時，確有因丙○○回嘴未順其意，憤
        而用腳踹踢丙○○的坐椅並出手毆打丙○○，致丙○○
        受傷等情，應堪認定。被告戊○○辯稱僅用腳踹陳女所
        坐之椅子，並未動手等語，不足採信。
      2.證人丙○○及胡淑霞雖證稱被告戊○○除了腳踹及徒手
        毆打丙○○外，復又續持板模毆打傷害丙○○等語，然
        觀之卷附板模照片所顯示之板模厚度及硬度，以戊○○
        當時尚未受傷時之體格，苟鄭某持該板模毆打丙○○，
        丙○○應不止受到前述鳳林醫院病歷紀錄所載之傷勢？
        故證人丙○○及胡淑霞該部分所述，尚難採信，惟此並
        不影響前述證述之真實性。
      3.被告戊○○供承遭丙○○刺傷後，曾持板模丟向丙○○
        等情，另依證人即被告丙○○及證人胡淑霞所述，被告
        戊○○係以腳踹及徒手毆打丙○○身體等語，惟上述鳳
        林榮民醫院驗傷診斷書、出院病歷摘要及病歷記錄，丙○○卻受有左面頰、頸、右肩背、兩側、上下肢等多處
        挫傷、腰、背部挫傷及左足第2、3趾骨折等傷害。本院
        認為，依戊○○當時所受傷勢，應無太大力氣丟擲板模
        ，所丟擲之板模高度應不致於太高，故左足第2、3趾骨
        折傷害部分，應非被告戊○○上述傷害行為所致，而係
        被告戊○○為求自衛而向丙○○丟擲板模所造成。另該
        部分之傷害，係因被告戊○○正面臨丙○○持刀持續刺
        傷之現在不法侵害，則其基於排除該侵害之意思而朝丙○○丟擲板模，因而導致丙○○受有該部分之傷害，係
        屬正當防衛而能阻卻違法。
      4.證人即現場處理員警丁○○、現場救護人員甲○○、巫
        昆霖於原審及本院審理中雖證稱：被告丙○○臉部、頸
        部並未有明顯外傷等情（原審卷240頁、本院言詞辯論
        筆4、5頁），惟證人丁○○同時證稱：並未對被告丙○○作檢查；證人甲○○同時證稱：係經過專業判斷，認
        為丙○○不需要救助。證人巫昆霖同時證稱：未檢查傷
        患等語。故該等證人即未對被告丙○○身體作檢查，即
        不能以彼等證稱丙○○臉部、頸部並未有明顯外傷，即
        認被告丙○○，當時未受到此等傷害。
    (三)被告丙○○傷害被告戊○○部分
      1.按正當防衛必須是對於現在不法之侵害始得為之，侵害
        業已過去，即無正當防衛可言（最高法院30年上字第10
        40號判例參照）。證人即被告戊○○於警詢、偵查及原
        審審理時證稱：被告丙○○係趁戊○○轉身責問胡淑霞
        之際，拿起放在櫃臺上之水果刀1把，自戊○○背部刺
        入，並於戊○○受傷無力反擊後，仍持刀續刺等情（原
        審卷35、257頁），且依慈濟醫院診斷證明書、病情說
        明書及護理評估記錄表及所繪受傷位置及戊○○受傷照
        片（警卷33頁、原審卷142頁）以觀，戊○○因此受有
        右背、右腰、右臀穿刺傷，及右上肺葉撕裂傷、右側張
        力性氣胸等傷害，苟被告丙○○係因正當防衛而刺傷戊○○，何以戊○○所受傷勢均在背部，且所受3處刀傷
        係分散分佈於肩背處、腰部及臀部？又依證人蔣桂風與
        胡淑霞於原院證稱戊○○至該店內發生爭執之位置係在
        入門處，然依卷內所附之店內擺設照片，水果刀原擺放
        之櫃臺位置與戊○○和丙○○發生爭執之位置尚有相當
        距離，被告丙○○苟欲持刀自衛，豈有機會跑至與爭執
        場面仍有相當距離之櫃臺處拿刀？足可推知戊○○證稱
        丙○○是在他質問胡淑霞之際拿刀自後刺向伊，伊係在
        被丙○○持續持刀刺傷下，為自衛始拿板模阻擋並甩向
        丙○○等語，應堪採信。又被告丙○○既係利用被告戊○○轉身質問胡淑霞之際，始持刀刺傷戊○○，斯時丙○○所受之不法侵害，已經過去，揆諸前開判例說明，
        自無主張正當防衛之餘地，故被告丙○○辯稱戊○○所
        受傷勢，係遭被告戊○○徒手及持板模持續傷害過程中
        ，因正當防衛行所造成等語，不足採信。
      2.證人胡淑霞證稱：她看到戊○○轉過身就用腳踢丙○○
        ，並出手毆打丙○○後，就到廚房打電話報警，之後戊○○和陳素村2人已經打到店外去了，她跑出去時剛好
        看到戊○○拿起店門外要供機車上下的組合模板亂打丙○○身體，打到模板都散掉在地上了，戊○○還撿起木
        板條一直打，後來又徒手把丙○○壓在地上打，直至後
        來丙○○手上的刀子被人搶起來丟掉，她才知道丙○○
        手上有拿刀子，也才看到戊○○背上有流血等語（原審
        卷228頁），惟其復證稱：她雖然看到戊○○的衣服有
        滲血，但面積不是很大等語（原審卷234頁），核與戊○○所受傷害分佈情形及卷附照片所示戊○○當晚所穿
        的衣服染有大塊血漬情形，均不相符，且胡淑霞復無法
        說明為何只有看到丙○○被戊○○毆打之情形，而完全
        未看到丙○○拿刀及戊○○受傷之情形。故證人胡淑霞
        該部分證詞，有迴護被告丙○○之嫌，無從採為對被告
        丙○○有利之認定。
      3.證人即現場處理員警丁○○、現場救護人員甲○○、巫
        昆霖、證人乙○○於原審及本院審理中均證稱：被告丙○○並未有昏迷之情形（原審卷240頁、本院言詞辯論
        筆4、5、7頁），故被告辯稱因被打到頭昏而持刀自衛
        等情，亦不足採信。
（三）綜上，被告丙○○辯稱係因遭被告戊○○不法侵害，出於
      正當防衛而持刀刺傷鄭某，被告戊○○辯稱並未毆打丙○○，丙○○所受傷害，係伊遭到不法侵害之際，因防衛所
      造成等語，均不足採信，事證明確，被告2人犯行堪以認
      定。
二、核被告2人所為，係犯刑法第277條第1項之傷害罪。原審審
    酌被告2人為夫妻，平日感情不睦，屢生勃谿，及犯罪之動
    機、犯罪當時所受之刺激、手段、所造成對方傷害之程度，
    犯罪後均否認犯罪態度等一切情狀，分別量處被告丙○○有
    期徒刑6月，被告戊○○有期徒刑3月，並各諭知易科罰金之
    折算標準，認事用法均無違誤，量刑亦稱妥適，被告戊○○
    上訴否認犯罪，檢察官依據被告戊○○之請求認對被告陳素
    告量刑過輕為由，提起上訴，均無理由，應予駁回。
據上論斷，應依刑事訴訟法第368條，判決如主文。
本案經檢察官崔紀鎮到庭執行職務。
中    華    民    國    95    年     1    月     5    日
                  刑事庭審判長法  官  謝志揚
                              法  官  賴淳良
                              法  官  湯文章
上列正本證明與原本無異。
本件不得上訴。
                              書記官  李德霞
中    華    民    國    95    年     1    月     5    日
附錄本判決論罪科刑法條：
刑法第277條第1項：
傷害人之身體或健康者，處3年以下有期徒刑、拘役或1千元以下
罰金。


司法院資訊處製作；財團法人民間司法改革基金會備份。
